【裁判字號】    98,消債抗,45
【裁判日期】    980911
【裁判案由】    抗告事件
【裁判全文】
臺灣彰化地方法院民事裁定            98年度消債抗字第45號
抗 告 人即
債  務  人  甲○○
代  理  人  陳惠玲律師
上列抗告人即債務人因消費者債務清理事件聲請更生，對於民國
98年7月10日本院98年度消債更字第60號民事裁定提起抗告，本
院裁定如下：
    主  文
原裁定廢棄。
    理  由
一、本件抗告人即債務人向原審聲請更生，並陳述略以：抗告人
    即債務人前於民國（下同）95年間依照中華民國銀行公會會
    員辦理消費金融案件無擔保債務協商機制與各債權銀行簽訂
    協議書，約定自95年4月起，分80期，利率百分之12.88，於
    每月10日以新臺幣（下同）32,919元依各債權銀行債權金額
    比例清償各項債務，至全部清償為止，但未包括債權人新竹
    商業銀行，此部分，抗告人每月尚須清償1千8百餘元。惟抗
    告人95年間每月薪資約18,000元，尚須負擔每月必要生活支
    出12,000元及扶養費5,886元，依抗告人之薪資收入，實無
    法繼續履行協商條件，不得已於履行清償四期後即毀諾。嗣
    又與各債權銀行各別協商，利率不一，每月須共還款2萬餘
    元，仍超過抗告人之負擔，後來亦有的還，有的未還，此並
    非抗告人主觀上惡意不履行協商，實係客觀上確有不可歸責
    於己之事由致履行有重大困難。又債務人無擔保或無優先權
    之債務總額為1,524,389元，未逾12,000,000元，復未經法
    院裁定開始清算程序或宣告破產，爰請求准予裁定開始更生
    程序等語。原審則以，核認抗告人於協商成立時所約定之條
    件雖已超過其陳報之收入、負擔能力，惟該事由屬與債權銀
    行成立協商前已存在之事實，並非於成立協商後發生之新事
    實，該情形係協商時得預見，並得據以評估可否履行協商條
    件之事項，抗告人當時既仍合意成立協商，自應受該協議所
    拘束，非可逕予毀諾，如認該協商方案之履行有不適當情形
    ，仍應再循協商途徑謀求解決，故抗告人主張有不可歸責於
    己之事由致履行有重大困難，無可採取，抗告人之聲請自不
    符消費者債務清理條例第151條第5項，第6項規定，爰裁定
    駁回抗告人更生之聲請。
二、抗告意旨略以：抗告人之（月）薪資自95年後明顯減少，95
    年約18,000元，96年平均約17,000元，97年平均約12,000元
    ，且抗告人女兒一人因心室中隔缺陷，領有重大傷病卡，體
    弱多病，醫療費用開銷甚鉅。另一女兒亦經常感冒，抗告人
    常請假帶其就診，無法領取全勤獎金，按日計酬之薪資亦短
    少甚多。又實務上對95年間債務人與債權銀行協商時，對協
    議所訂之條件過苛，已逾債務人之能力，債務人因無談判空
    間，為求應付眼前而接受，嗣則無力履行而毀諾者，亦可認
    係不可歸責於債務人之事由致履行有重大困難之情形，提出
    本院97年度消債更字第154號、第116號；台灣台南地方法院
    97年度消債更字第110號等民事裁定書供參，而主張抗告人
    確係因有不可歸責於己之事由致履行有重大困難而毀諾，且
    對於總債務有不能清償之虞之情事，為此提起抗告，請求廢
    棄原裁定等語。
三、按債務人不能清償債務或有不能清償之虞，且無擔保或無優
    先權之債務總額未逾1,200萬元者，於法院裁定開始清算程
    序或宣告破產前，得向法院聲請更生，消費者債務清理條例
    第3條、第42條第1項定有明文。又債務人與金融機構協商成
    立者，不得聲請更生或清算，但因不可歸責於己之事由，致
    履行顯有重大困難者，不在此限；本條例施行前，債務人依
    金融主管機關協調成立之中華民國銀行公會會員辦理消費金
    融案件無擔保債務協商機制與金融機構成立之協商，準用前
    項之規定，亦為同條例第151條第5項、第6項訂有明文。
四、查抗告人陳稱之前述95年間成立協議，嗣毀諾及又各別協商
    ，但仍未能全部履行，惟仍持續償還部分債權人之債務，迄
    今尚負有1,524,389元債務，及其收入、生活必要支出、財
    產狀況等情事，有協議書、各項資料等在卷可憑，堪信屬實
    。從而，抗告人於95年間與債權人協議成立時，及嗣又各別
    協商成立時，其每月清償金額確係超出其個人之收入與財產
    狀況所能負擔之情形堪予認定。就此超出能力負擔而抗告人
    仍願成立協議、協商之情形，參酌協議、協商資料，固尚有
    抗告人之配偶當時每月約有4、5萬元之收入可幫助抗告人清
    償所致，惟依協議資料中，抗告人亦註記對於這些債務，已
    超乎其所能等語，容信於當時，抗告人為求解決、應付眼前
    之債務，且係居於劣勢，無何談判空間之狀態下，縱慮及將
    來履行有困難，有毀諾之可能，殆亦無不與債權銀行成立協
    議、協商者。故參酌抗告人既困於此不得已事由而成立協議
    、協商，暨抗告人嗣又與其配偶均有減少收入之情事（抗告
    人配偶部分於本件係具狀陳稱月收入約為3萬元，又此部分
    容係對抗告人清償數額之參考，並非其配偶負有清償之義務
    應此敘明）等項，抗告人主張其對協議、協商之履行顯有重
    大困難，不能履行協議、協商係有不可歸責於已之事由，應
    可採取，抗告人自符合前段法規所定而得向法院聲請更生。
    且抗告人向法院提出更生之聲請，並無必於聲請前應再與債
    權人協商另謀解決之道之前置要件。原審疏未慮及前述狀況
    ，所認容有未洽，抗告意旨求予廢棄原裁定，為有理由，應
    予准許，本院爰廢棄原裁定，將案件發回，由原審另為適當
    之處置。
五、依消費者債務清理條例第15條，民事訴訟法第492條，裁定
    如主文。
中    華    民    國    98    年    9    月    11    日
                  民事第三庭    審判長法  官  羅培昌
                                      法  官  尚安雅
                                      法  官  洪榮謙
以上正本係照原本作成。
本裁定不得再抗告。
中    華    民    國    98    年    9     月    11    日
                                      書記官  蔡亦鈞


司法院資訊處製作；財團法人民間司法改革基金會備份。
